臺灣高等法院臺中分院刑事判決　　　　　　　　　　九十年度上易字第二三六一號
　　上　訴　人　臺灣臺中地方法院檢察署檢察官
　　被　　　告　甲○○
右上訴人因被告侵占案件，不服臺灣臺中地方法院九十年度易字第一四七九號中華民
國九十年九月十四日第一審判決（起訴案號：臺灣臺中地方法院檢察署九十年度偵字
第三一五號），提起上訴，本院判決如左：
      主  文
原判決撤銷。
甲○○意圖為自己不法之所有，而侵占對於業務上所持有之物，處有期徒刑陸月，如
易科罰金，以佰元折算壹日。
    事      實
一、甲○○於民國（下同）八十九年間，擔任臺中市○○街一四二號名媛仕紳大樓管
    理委員會之主任委員兼管理員，該大樓計有住戶六十九戶，每三月繳納一次管理
    費（以每坪新台幣「下同」七十元計算），甲○○負有保管住戶繳納之管理費，
    並以該管理費支付名媛仕紳大樓應繳付之垃圾清運費、電機維修費等費用之業務
    ，惟甲○○因積欠地下錢莊款項，為給付地下錢莊利息，竟意圖為自己不法之所
    有，於八十九年四、五月間收受前開大褸住戶中五十二戶所繳納之八十九年五、
    六、七月（即一次繳納）之管理費計十四萬七千零五元（公訴人誤載為十七萬一
    千六百七十四元）後，並未將其收受之上開管理費，支付上開應支付之費用，而
    將之據為己有，支付其向地下錢莊借款之利息，並隨即逃逸不知去向，嗣經承包
    上開大樓垃圾處理、電機維修之廠商向前開大樓續任之管理委員會催討承攬之報
    酬，始為住戶發覺。
二、案經丁○○（大樓住戶之一）訴請臺灣臺中地方法院檢察署檢察官偵查起訴。
    理      由
一、訊據被告甲○○對於將管理員丙○○所交付於伊之上開大樓理費計十四萬七千零
    五元攜款捲逃乙事，固供承不諱。惟辯稱：伊並無不法所有之意圖，係伊曾為大
    樓代墊一些費用，所以將上開住戶繳納之管理費，清償伊為大樓所代墊之款項，
    又八十九年四月份管理員之薪資三萬元及清潔員部分八千元，又八十九年五月份
    管理員之薪資一萬五千元及清潔員部分八千元、及二、三、四月份電梯費業已繳
    納云云。經查：、右揭事實，業據上開大樓住戶丁○○、何佩芬（於被告甲○○擔任管理委員會主任委時，擔任財務管理）、戊○○（於八十九年十月接任被
    告擔任主任委員）於警訊、偵查及原審審理中（見偵查卷第六至八、十、二十九
    、三十、三十九至四十一頁，原審法院九十年六月四日、六月十九日、八月十三
    日審理筆錄），大樓住戶林俊言於警訊中（偵查卷第九頁），大樓管理員丙○○
    於警訊及原審法院審理中（偵查卷第四、五頁，原審法院八月十三日審理筆錄）
    陳述甚明。復有管理費收據影本五十二紙（偵查卷第一一○至一二四頁）（依被
    告及丙○○稱：於八十九年五月十五日以前繳管理費，有折扣之優惠，是實收金
    額係依各該管理費收據上阿拉拍數字所金額計算，而非依大寫所載之數目計算）
    ，附卷可稽。且被告亦於本院調查時自承：我有跟地下錢莊借錢，所以有用部分
    大樓管理費繳利息等語（詳見本院審理卷第十九頁），被告確有侵占大樓之款項
    至明。而被告對於上開其所稱伊曾為大樓代墊一些費用之事實，並未提出任何證
    據足供本院審酌，是其空言泛稱如上開所辯，顯無足採。按被告對於上開管理費
    ，並無任何民事上之權利，是其顯有不法意圖甚明。又其未將上開管理費支付該
    大樓之相關垃圾處理、電機維修之費用，其目的係將之據為己有，供己花用，是
    其亦有所有之意圖甚明。、又甲○○係臺中市○○街一四二號名媛仕紳大樓管
    理委員會之住戶及主任委員兼管理員，業據戊○○於原審證述明確（詳見原審卷
    第二十五頁），核與證人即臺中市○○街一四二號名媛仕紳大樓管理委員會之管
    理員丙○○證稱：「（問：何甲○○為何擔任管理員又擔任主委？）因為他有買
    房子在那裡」等語相符（詳見原審卷第三十二頁），且證人丙○○更證稱：「（
    問：你們管理費何時繳一次？）三個月繳一次，我收的錢就拿給主任委員」（詳
    見原審卷第三十二頁），從而被告既為主任委員兼管理員，其收取大褸住戶中五
    十二戶所繳納之八十九年五、六、七月之管理費，即係因業務上收取之費用至明
    。、被告甲○○雖另辯稱：八十九年四月份管理員之薪資三萬元及清潔員部分
    八千元，又八十九年五月份管理員之薪資一萬五千元及清潔員部分八千元、及二
    、三、四月份電梯費業已繳納等語。惟依被告於收取上開住戶繳納之十四萬七千
    零五元即離開上開大樓，此據證人即丁○○於本院調查時證稱：「到五月後他（
    指被告）就不見了」等語（詳見原審卷第三十三頁），被告於本院調查時亦供稱
  ：「為何我後來離開，因怕被打」等語（詳見原審卷第三十四頁），是被告顯於
    收取上開款項即攜款逃逸並用以支付地下錢莊之利息，應堪認定，況依卷附之聯
    信商業跟行匯款回條（詳見本院審理卷第二十一頁）其匯款日期為八十九年七月
    三十一日，期間顯於被告侵占款項之後，是上開款項縱事後有繳交管理員之費用
    、清潔員之費用及永大電梯之費用，惟如前所述，被告於收取上開十四萬七千零
    五元款項後已先行挪用，於挪用之際其侵占罪犯行即成立，縱事後繳還，仍無解
    於犯罪之成立。綜上所述被告右揭犯行，已臻明確。
二、按稱侵占者，即指易持有為所有之行為。即客觀上足以顯示行為人主觀上以所有
    人自居之行為。被告既將其持有之上開管理費，據為己有，已如前述，是其所為
    已屬侵占。又被告係名媛仕紳大樓管理委員會之主任委員兼管理員，負有保管住
    戶繳納之管理費，並以該管理費支付名媛仕紳大樓應繳付之垃圾清運費、電機維
    修費等費用之業務，其將收取之大樓費用加以挪用，核其所為係犯刑法第三百三
    十六條第二項之業務侵占罪。原審判決認被告罪證明確，予以論罪科刑，固非無
    見，惟原審判決認被告僅係擔任名媛仕紳大樓之主任委員，對於被告仍兼任名媛
    仕紳大樓之管理員，且負有收取款項之業務部分疏未查證，而變更起訴法條，僅
    論被告以普通侵占罪，即有未洽。原審法院檢察署檢察官上訴意旨主張被告所為
    應屬業務侵占犯行，且被告係基於侵占個別住戶之犯意，連續侵占管理費，原審
    未依連續犯之規定論以一罪即有未洽等語，惟按被告係收取三個月之管理費後，
    為支付地下錢莊之利息，而基於一侵占犯意，加以挪用，並非每月收取後，分次
    侵占，是其所為並非連續犯，原審法院檢察署檢察官認被告所為應係連續犯行，
    即無理由，惟本件被告所為確屬業務侵占，業經詳述如前，原審法院檢察署檢察
    官上訴意旨主張被告所為應屬業務侵占犯行指摘原審判決不當，即有理由，自應
    由本院將原審判決撤銷改判。爰審酌被告犯罪之動機、目的、手段、所侵占之金
    額，且於事後已償還五萬元予上開大樓管理委員會，此據證人即名媛仕紳大樓之
    主任委員戊○○於偵查中證述明確（詳見臺灣臺中地方法院檢察署九十年度偵字
    第三一五號卷第四十一頁）並已支付八十九年四、五月份之管理費及清潔員費用
    ，此亦據證人丙○○於本院調查時證述明確（詳見本院審理卷第三十三頁），並
    犯罪後之態度等一切情狀，量處被告有期徒刑六月。又按刑法第四十一條第一項
    ，業經九十年一月十日修正公布為「犯最重本刑為五年以下有期徒刑之刑之罪，
    而受六個月以下有期徒刑或拘役之宣告，因身體、教育、職業、家庭之關係或其
    他正當事由，執行顯有困難者，得以一元以上三元以下折算一日，易科罰金。但
    確因不執行所宣告之刑，難收矯正之效，或難以維持法秩序者，不在此限」，已
    於同年一月十二日生效，依刑法第二條第一項前段之規定，自應適用上開修正後
    之法律，是併為諭知易科罰金之折算標準，併予敘明。
據上論斷，應依刑事訴訟法第三百六十九條第一項前段、第三百六十四條、第二百九
十九條第一項前段，刑法第二條第一項前段、第三百三十六條第二項、修正後第四十
一條第一項，罰金罰鍰提高標準條例第一條前段、第二條，判決如主文。
本案經檢察官乙○○到庭執行職務。
中        華        民        國  九 十 一  年     一     月　　十七　  日
                                  臺灣高等法院臺中分院刑事第三庭
                                        審判長法　官　陳　朱　貴
                                              法　官　劉　連　星
                                    法  官  胡  忠  文
右正本證明與原本無異。
不得上訴
                                              書記官　許  美  惠
中        華        民        國  九 十 一  年     一     月　　十八　  日
附錄論罪科刑法條全文：
刑法第三百三十六條
對於公務上或因公益所持有之物，犯前條第一項之罪者，處一年以上七年以下有期徒
刑，得併科五千元以下罰金。
對於業務上所持有之物，犯前條第一項之罪者，處六月以上五年以下有期徒刑，得併
科三千元以下罰金。
前二項之未遂犯罰之。
                                                                        Ｋ
